---
title: "TD5 et TD6 - Novembre 2020"
subtitle: "Objectifs pour la semaine asynchrone et réponses à vos questions"

---

Lors du TD5 nous avons profité de nos trois heures pour prendre le temps de faire le point de l'avancement de chaque groupe. Les problématiques rencontrées portaient principalement sur : 

* La précision de la question de recherche et la définition exacte du phénomène à étudier
* La difficulté de définir son modèle économétrique
* Des problèmes dans R pour charger, modifier et assembler des bases

J'ai pu, au cas par cas, suggérer quelques pistes d'avancement et nous avons défini un agenda commun d'objectifs à atteindre durant la semaine 6 asynchrone :

1. Définir avec précision votre question de recherche
2. Ecrire un premier modèle économétrique qui répond à votre question de recherche
3. Construire une première base de données

Pour faciliter ce travail, je vous propose sur cette page quelques éléments de réponses aux questions que vous vous poserez probablement.

# Comment rédiger sa question de recherche ?
Pour rappel, c'est un point que nous avons abordé lors de la [séance 3](https://yanndav.github.io/descartes-econometrie/td3.html). Pour faire court, la question commence par "Comment" et finit par un point d'interrogation. On cherche donc à expliquer les facteurs qui influencent le phénomène étudié. Dans la question de recherche, on peut mentionner clairement ces facteurs, ou bien laisser la question ouverte.

_Exemples: Comment la part du capital dans le revenu national influence-t-elle les inégalités ? Comment la part de population urbaine d'un État influe-t-elle sur la productivité de son agriculture ? Comment l'ouverture d'un pays au commerce mondial est-elle déterminée par la structure de son économie ?_

# Comment écrire son modèle économétrique ?
## De l'hypothèse au modèle économétrique
On cherche à comprendre comment différents facteurs (les variables explicatives -> X) déterminent un phénomène (la variable expliquée -> Y).

Le modèle prend la forme : 
$Y_i = \beta_0 + \beta_1 \times X_{1i} + \beta_2 \times X_{2i} + \epsilon_i$

Dans ce modèle, on explique le phénomène Y par deux facteurs X1 et X2.

Ca vous fait sans doute une belle jambe - car ça ne répond probablement pas à la question que vous vous posiez. J'en conviens. Alors comment passer d'une hypothèse à une modèle économétrique ?

Le plus simple est sans doute de sortir du descriptif pour aborder du concret. Admettons que dans les exemples de question de recherche précédents, je me penche sur le lien entre part de la population urbaine et productivité agricole. 

Mon hypothèse et que lorsque la population urbaine augmente, au moins deux canaux feront que la productivité agricole se devra d'augmenter :

* Si l'augmentation de la part de la population urbaine provient simplement d'un excès de natalité en ville par rapport à la campagne (ce qui, disons le au passage, est rarement voir jamais observé), alors la demande pour les denrées alimentaires augmentera - ce qui poussera les prix vers le haut et entrainera soit de nouveaux entrants sur le marché soit poussera les exploitations agricoles à se moderniser pour répondre à la demande.
* Si l'augmentation de la part de la population urbaine provient d'un exode rurale, alors la demande augmentera comme dans le cas précédent. Ce qui change cependant, c'est que les exploitants agricoles devront produire plus avec moins de main d'oeuvre, puisqu'une partie de celle-ci sera partie en ville. On peut faire l'hypothèse que ce deuxième scénario sera d'autant plus favorable à une mécanisation de l'agriculture.

Voici deux hypothèses, qui je suis certain vous paraissent imparfaites ! C'est juste. On pourrait en faire plein d'autres - et elles resteraient probablement incomplètes. Alors comment tester nos conjectures ? Et bien en utilisant des données disponibles ! Avant de se pencher sur le mécanisme à l'oeuvre, il faut d'abord regarder si l'hypothèse centrale d'un lien positif entre part de la population urbaine et rendement agricole tient la route.

Le modèle économétrique est donc : 

$rendement\_agricole_i = \beta_0 + \beta_1 \times part\_urbaine_i + \epsilon_i$ 

* $\beta_0$ capture le rendement agricole quand la part de la population vivant en ville est égale à 0.
* $\beta_1$ capture l'impact sur le rendement agricole de l'augmentation d'1% de la part de la population totale qui habite en ville.

Je suis donc passé d'une hypothèse à une équation toute simple: notre modèle économétrique.

## Combien de facteurs intégrer dans son modèle ?

Dans mon exemple précédent, je n'ai considéré qu'un seul facteur affectant la productivité agricole. Evidémment, dans la réalité, il ne fait aucun doute que d'avantage de facteurs impactent la productivité agricole. Alors combien et pourquoi intégrer d'autres facteurs ? Trois considérations à prendre en compte pour vous apporter une réponse complète :

* Je pense tout d'abord qu'on peut distinguer deux types de facteurs explicatifs. On peut considérer qu'il y a des facteurs d'__intérêt__ et des facteurs de __contrôle__. La première catégorie de variable va être au coeur de votre analyse - c'est à ces facteurs que vous vous intéressez. Par exemple si vous voulez analyser la relation entre part de population urbaine et productivité agricole, les variables qui vous intéressent sont celles qui regroupent des informations sur la population urbaine. C'est leur coefficient que vous allez analyser en priorité. Pour autant, il fait peu de doute que seule la part de population urbaine ne peut pas expliquer la productivité agricole. D'autres facteurs, qui sont nos fameux facteurs de __contrôle__, doivent donc être insérés au modèle. Ne pas intégrer ces contrôles c'est commettre un biais de variable omise. Cela signifie que le coefficient de la densité urbaine capturera l'effet de ces variables omises. La conséquence et que vous pouvez soit surestimer, soit sous-estimer l'impact réel de la densité urbaine sur la productivité agricole. Alors quelles variables de contrôle intégrer ? On pourrait en effet penser qu'une infinité de facteurs de contrôle vont avoir un impact sur l'agriculture. Je pense qu'une bonne manière de procéder et de distinguer votre modèle théorique, dans lequel vous pouvez intégrer plein de variables de contrôle qui vous semblent pertinentes, et votre modèle empirique.
* Ainsi, c'est le deuxième point, je vous conseille d'écrire un modèle théorique le plus complet possible. Toutefois, quand vous passer au travail de données, commencez par l'essentiel : analyser d'abord la relation entre le phénomène étudié et les facteurs explicatifs d'intérêt. Ainsi, dans l'exemple que je citais précédemment, cela impliquerait que je ne prête attention qu'à la relation entre part de population urbaine et productivité agricole pour commencer. Vous ajouterez ensuite progressivement des données de contrôle à votre base de données... en fonction du temps qui vous reste.

Un premier modèle théorique pourrait donc être :
$rendement\_agricole_i = \beta_0 + \beta_1 \times part\_urbaine_i + \beta_2 \times PIB\_hab_{i} + \beta_3 \times fertilité\_sols_i + \beta_4 \times pluviométrie_i + \beta_5 \times surface\_agricole\_utile_i + \epsilon_i$ 

Le premier modèle empirique que j'estimerai sera cependant :
$rendement\_agricole_i = \beta_0 + \beta_1 \times part\_urbaine_i + \epsilon_i$


* Le dernier point à garder à l'esprit, c'est que votre modèle économétrique ne peut pas avoir plus de facteurs explicatifs (K) que d'observations (N) moins une. Ainsi la règle d'or en économétrie est K+1 < N. Pourquoi ? Essayez de résoudre un système d'équations à trois inconnues avec deux équations seulement. Il vous manque une équation pour réaliser cette opération. Malheureusement, l'ordinateur n'est pas plus brillant que nous - il est juste plus rapide. Cela signifie que même si théoriquement vous pensez à une infinité de facteurs explicatifs, vous serez limités par votre nombre d'observations. C'est pour cela que je vous recommande d'avoir un échantillon le plus large possible : ne vous restreignez pas trop sur la couverture temporelle et/ou spatiale.

# Combien d'observations intégrer dans ma base de données ?
Nous parlions justement du nombre d'observation. Comme nous venons de le voir, plus vous considérez de facteurs dans votre modèle, plus vous avez intérêt à intégrer un grand nombre d'observations.

Mais il existe une raison plus essentielle qui doit vous pousser à intégrer le plus grand nombre d'observations possibles : la variance de vos estimateurs. Rappelez-vous la formule de la variance vue en cours:
$\hat{\sigma}^2 = \frac{\sum_i (y_i - \hat{y}_i)^2}{N-K-1}$
Plus vous allez avoir d'observations (N), plus votre variance va être réduite. Pourquoi est-ce une bonne chose ? Car cela signifie que votre estimation sera plus précise ! Et qui dit précision dit inférence statistique. Ce qui nous intéresse au fond n'est pas tant le coefficient que vous obtenez, mais plus de savoir s'il y a des chances que sa vraie valeur soit en réalité de zéro. C'est la fameuse _significativité statistique_ des résultats à laquelle je fais ici référence. Si vous souhaitez un rappel plus poussé sur ce point, je vous renvoie aux diapositives 91 à 100 de votre leçon 4 sur les modèles bivariés. 


# Un exemple d'analyse

Je vous propose de démontrer mon propos avec un modèle sur les rendements agricoles et la part de la population urbaine. J'ai un peu triché car j'ai téléchargé les données nécessaires à mon analyse sur le site de la Banque Mondiale. 

Mes deux variables sont :

* Le rendement moyen en kilogrammes de blé par hectare par pays par année
* La part de la population urbaine sur la population totale par pays par année

Je cherche à estimer ce modèle :
$rendement\_agricole_i = \beta_0 + \beta_1 \times part\_urbaine_i + \epsilon_i$

Dans ce qui suit, je montre tout mon protocole, du chargement de données à l'estimation du modèle. Si vous avez attéri içi dans le but d'avoir plus de précision concernant cette histoire de variance et de précision, aller directement à la section correspondante. 

## Chargement des données 
Tout d'abord, je charge mes packages et j'initialise le chemin d'accès à mes données.

```{r setup, echo=FALSE}
chemin = "D:/OneDrive - sciencespo.fr/Suivi Descartes/Projet/donnees/brut"
knitr::opts_knit$set(root.dir = chemin)
library(tidyverse)
library(ggplot2)
```

````{r, eval=F, echo=T}
# 01. PACKAGES ------------------------------------------------------------
# install.packages('tidyverse')
library(tidyverse)


# 02. CHEMIN D'ACCES AUX FICHIERS -----------------------------------------
# ctrl + Majuscule + R: windows -> créer un chapite
# cmd + Shift + R
chemin = "D:/OneDrive - sciencespo.fr/Suivi Descartes/Projet/donnees/brut"

setwd(chemin)
````
À présent je charge les deux bases de données:
````{r}

urba  = read.csv(file = "API_SP.URB.TOTL.IN.ZS_DS2_en_csv_v2_1622878.csv",
                 skip = 4) 

agri = read.csv(file = "API_AG.YLD.CREL.KG_DS2_en_csv_v2_1624305.csv",
                skip = 4)

````
Les quatres premières lignes du fichier source ne contiennent pas d'information et je demande donc à la fonction _read.csv()_ de les sauter. Regardons à quoi ressemble ces bases:
````{r}
head(urba)
````

````{r}
head(agri)
````
On constate donc que ce sont des données longitudinales : pour une variable donnée et par pays, nous pouvons suivre son évolution par année. C'est chouette, mais ça ne correspond pas au format de donnée que l'on souhaite. En effet, on cherche à avoir des données structurées comme on l'a [présenté lors du TD 4](https://yanndav.github.io/descartes-econometrie/td4.html). Pour reprendre le vocabulaire que l'on utilisait alors, c'est comme si les deux bases téléchargées sur le site de la Banque Mondiale étaient "larges". C'est à dire qu'elles prennent pour _identifiants_ le pays et l'indicateur (rendement ou population urbaine), tandis que le _facteur_ est l'année. Or, on souhaiterait au contraire utiliser l'année et le pays comme _identifiants_ et le rendement et la population urbaine comme _facteurs_. 

Pour se faire on va se reporter à la _méthode 2_ du TD4. C'est à dire qu'on va d'abord réordonner les deux bases indépendemment avant de les assembler horizontalement.

Commençons.

## Réordonner et nettoyer les deux bases de données indépendemment.
Pour obtenir des bases de données propre, je réalise deux opérations successives :

* Tout d'abord je fait pivoter mes bases de données afin de passer d'un format large à un format long. J'utilise la fonction _pivot\_longer()_ qui fait le travail exactement opposé à la fonction _pivot\_wider()_ que je vous ai présenté en TD4. Comment cette fonction fonctionne-t-elle ? Elle prend trois paramètres. _cols_ indique la plage de colonnes que R doit faire pivoter. _names\_to_ indique le nom de la colonne qui va contenir comme valeur le nom des anciennes colonnes. Ici je choisi de nommer cette colonne "YEAR". Elle stockera donc le nom des anciennes colonnes définis dans la plage _cols_. Finalement, _values\_to_ me demande d'inventer un nom de colonne dans laquelle sera stockée  l'ensemble des valeurs associées à chaque pays par année. J'ai choisi "Urban Pop" ou "Yield" en fonction de la base. Notez que j'ai choisi ces noms de colonne, et que j'aurai pu les nommer autrement, en fonction de mon humeur.
* La deuxième opération que je réalise et avec laquelle vous êtes maitenant familières et familiers est de sélectionner les variables que je vais conserver. J'utilise _select()_ donc le fonctionnement a été expliqué dans le TD2.
````{r}

urba_clean  = urba %>% 
  pivot_longer(cols = "X1960":"X2020",
               names_to = "YEAR",
               values_to = "Urban Pop") %>% 
  select("Country.Name","Country.Code","YEAR","Urban Pop")

agri_clean = agri%>% 
  pivot_longer(cols = "X1960":"X2020",
               names_to = "YEAR",
               values_to = "Yield") %>% 
  select("Country.Name","Country.Code","YEAR","Yield")
````

Voyons ce que nous obtenons ainsi:
````{r}
head(agri_clean)
````
````{r}
head(urba_clean)
```` 
## Assembler les bases de données
Il semblerait qu'il ne nous reste plus qu'à assembler les bases de données et nous pourrons procéder à l'analyse.

On va réaliser cette jonction en utilisant la fonction _inner\_join()_ présentée dans le TD4 dans la méthode 2. Notez que je supprime les pays/années qui ont une donnée manquante pour le rendement ou la population urbaine.

````{r}
base_final = inner_join(urba_clean,agri_clean) %>% 
  filter(!is.na(Yield) & !is.na(`Urban Pop`))

````
R nous indique que les bases ont été jointes, parfait !

Voici un extrait du résultat : 
````{r}
head(base_final)
````

Passons à l'analyse.

## Analyse de la relation entre les variables
Comment procéder à l'analyse ? 

La première chose est dans doute de réaliser des statistiques descriptives de nos données.

### Statistiques descriptives
On peut tout d'abord regarder combien d'observations on a par année:
````{r}

ggplot(base_final, aes(x= YEAR))+
  geom_bar()
````

Ce n'est pas terrible. Comment faire mieux ? Peut être en modifiant le nom des années qui ne semblent toutes avoir un 'X' devant et en effectuant une rotation des années sur l'axe de 'X'.

````{r}
base_final = base_final %>% 
  mutate(YEAR = str_remove(YEAR, "X"))


ggplot(base_final, aes(x= YEAR))+
  geom_bar()+
  theme(axis.text.x = element_text(angle = 90))
````

On peut réaliser le même type de graph avec le nombre d'observations par Pays:
````{r}
ggplot(base_final, aes(x= Country.Code))+
  geom_bar()+
  theme(axis.text.x = element_text(angle = 90))
````

C'est un beau bazar. Bon, ce n'est par conséquent probablement pas la meilleur façon de visualiser cette information. On peut réaliser une table du nombre d'occurences plutôt.
````{r}
table(base_final$Country.Name)
````

Pour le coup, c'est presque trop précis. Difficile d'en tirer des conclusions. 

On peut également regarder la moyenne des rendements, et la moyenne de la population urbaine :
````{r}
mean(base_final$`Urban Pop`)
mean(base_final$Yield)

````
Une analyse intéressante serait d'avoir une vision dynamique de cette moyenne: comment a-t-elle évoluée par année ? Pour ce faire, on peut créer une petite base qui va donner par année la moyenne des deux indicateurs :
````{r}
base_annuelle = base_final %>% 
  group_by(YEAR) %>% 
  summarise(rendement = mean(Yield),
            ville = mean(`Urban Pop`)) 

ggplot(base_annuelle, aes(y= rendement,
                       x=YEAR))+
  geom_point()+
  theme(axis.text.x = element_text(angle = 90))
````
````{r}
ggplot(base_annuelle, aes(y= ville,
                       x=YEAR))+
  geom_point()+
  theme(axis.text.x = element_text(angle = 90))
````

On observe donc que les deux phénomènes que l'on souhaite étudier ont évolués dans la même direction. On peut également faire un graph qui croise ces deux données :
````{r}
ggplot(base_annuelle, aes(y= rendement,
                       x=ville))+
  geom_point()
````

Il semblerait qu'il existe donc une association entre les deux phénomènes. On peut à présent revenir sur l'échantillon total et regarder comment cette relation se comporte.

### Analyse de la relation bivariée
Dans la continuité de ce que l'on a fait jusqu'à présent, on peut réaliser un graph de nuage de points sur la relation entre les deux variables. J'y ajoute une ligne dont la pente est le coefficient de régression entre les deux variables. 

````{r}

ggplot(base_final, aes(x= `Urban Pop`,
                       y=Yield))+
  geom_point()+
  geom_smooth(method = "lm")

````

On observe une association positive entre les deux variables. Cette observation est confirmée lorsque l'on estime les coefficients de régression avec la fonction _lm()_ :
````{r}
reg1 = lm(Yield ~`Urban Pop` ,data = base_final)
summary(reg1)
````

# Qu'est-ce qui se passe lorsque l'échantillon diminue ?
Je vais à présent vous montrer ce qu'il se passe lorsque l'on réduit l'échantillon à peau de chagrin.

Commençons par réduire l'échantillon à l'ensemble des pays, mais pour l'unique année 1970.
````{r}
base_1970 = base_final %>% 
  filter(YEAR == "1970")
````

Regardons à présent ce qu'il se passe sur la variance de notre coefficient. La petite bande grise autour de la ligne de régression correspond à l'écart-type, c'est à dire la racine carrée de la variance. On ne l'observait pas dans le précédent graph, car elle était bien plus petite. 
````{r}
ggplot(base_1970, aes(x= `Urban Pop`,
                       y=Yield))+
  geom_point()+
  geom_smooth(method = "lm")
````

Si, de manière un peu plus rigoureuse, on estime le modèle avec la fonction _lm()_, on observe que l'écart-type augmente significativement.
````{r}
reg2 = lm(Yield ~`Urban Pop` ,data = base_1970)
summary(reg2)
````
Si l'on pousse le vice un peu plus loin encore et que l'on ne se focalise plus que sur trois pays pour l'année 1970, on observe que l'écart-type explose.
````{r}
base_1970_USA_BWA = base_1970 %>% 
  filter(Country.Code %in% c("BWA","USA","FRA"))

ggplot(base_1970_USA_BWA, aes(x= `Urban Pop`,
                      y=Yield))+
  geom_point()+
  geom_smooth(method = "lm")
````

L'écart-type a ici tellement augmenté que la significativité des résultats s'en trouve à présent sensiblement amoindrie. 
````{r}
reg3 = lm(Yield ~`Urban Pop` ,data = base_1970_USA_BWA)
summary(reg3)

````
J'espère que cette demonstration empirique vous convaincra de ne pas trop restreindre la taille de votre échantillon.

# Comment faire pour comparer les coefficients entre pays ?
[La vidéo associée à cette section](https://u-paris.zoom.us/rec/play/LQB3tYxHorHo69tju-yeoGy6RJgXRtiBuzB-8C0uICOWudTTH5UHl2VcGc90R1X5f0UK3d7j-uDTyLEH.Iba8KDCvVaV8NZ4V). _MEA CULPA : Je mélange Botswana et Rwanda dans mes explications, veuillez m'en excuser._


Une autre question sur laquelle je souhaiterais m'attarder concerne la construction d'un modèle lorsque l'on souhaite comparer différents pays. Admettons que je veuille comparer le Botswana avec la France et les Etat-Unis. La tentation serait de construire trois bases de données distinctes et d'estimer la régression pour chaque pays séparement. Le problème c'est que l'on obtiendra ainsi des coefficients différents, mais il nous sera difficile de les comparer statistiquement.

Alors comment faire ? Tout simplement en assemblant toutes les données dans une même base et en intégrant dans le modèle des __effet fixes__ et des __interactions__ qui captureront respectivement l'effet propre à chaque pays sur le phénomène analysé et l'effet singulier dans chaque pays de l'augmentation du facteur explicatif. Avant de nous plonger dans la comparaison du Botswana, de la France et des Etats-Unis, commençons par simplement comparer la France et le Botswana afin de nous initier aux concepts d'__interactions__ et d'__effets fixes__.

Le modèle que l'on va donc tout d'abord estimer sera :
$rendement\_agricole_i = \beta_0 +  \beta_1 \times part\_urbaine_i + \epsilon_i$

## Une régression avec des effets fixes
_Qu'est-ce qu'un effet fixe ?_
[La vidéo associée à cette section](https://u-paris.zoom.us/rec/play/ZWOjTLDQfdQHi1bC_e3wKZqNgMn21PNktiqLoT8cWX9PuPd8alZ9b-BasLh21Ct48DFFmCKPprYrnj3h.qX7aG3tSqZM4B1UM)


C'est en effet une question centrale que je me dois d'eclaircir avant d'aller plus loin. Ce que l'on appelle un "effet fixe" est un variable de notre modèle qui va capturer l'effet propre à une catégorie sur le phénomène étudié. Par exemple si j'inclus un "effet fixe" pour la France dans le modèle juste au dessus, j'obtiendrai:
$rendement\_agricole_i = \beta_0 +  \beta_1 \times part\_urbaine_i + \beta_2 \times FRA_i + \epsilon_i$

$FRA_i$ sera une variable binaire qui prendra pour valeur 1 lorsque l'observation du modèle sera la France, et 0 lorsque celle ci sera rattachée au Botswana. 

$\beta_2$ s'interprétera dès lors comme l'effet propre (fixe) de la France sur les rendements agricoles, toutes choses égales par ailleurs (c'est à dire lorsque la part de la population urbaine est de 0).

Attention ! L'inclusion de l'effet fixe dans le modèle change l'interprétation de $\beta_0$. En effet, $\beta_0$ n'est plus le rendement agricole moyen quand la population urbaine égale 0, mais devient le rendement agricole moyen lorsque la population urbaine est égale à zéro et quand la variable $FRA_i$ vaut 0. Cela veut donc dire que $\beta_0$ s'interprète à présent comme le rendement agricole moyen pour le Botswana ($FRA_i=0$) lorsque la part de la population urbaine est de 0 ($part\_urbaine_i=0$).

Ce que l'on vient de faire est l'inclusion d'une variable nominale que vous avez vu dans le cours 4, pages 137 à 138. Tout comme indiqué dans le cours, vous ne pouvez pas mettre un effet fixe pour le Botswana et un effet fixe pour la France. __On doit en effet omettre une modalité (ici un pays) afin d'éviter la colinéarité parfaite entre les facteurs__. Le pays omis devient le pays de référence : $\beta_0$ est le rendement agricole moyen au Botswana lorsque la part de la population urbaine est de 0. Pour obtenir le rendement agricole moyen pour la France lorsque la part de la population urbaine est de 0 il faut additionner $\beta_0 + \beta_2$. En d'autres termes $\beta_2$ capture la différence de constante entre le Botswana et la France. Si ce coefficient est significativement différent de zéro pour un seuil de confiance donné, alors on peut rejeter l'hypothèse nulle que les deux pays ont la même constante.


## Les interactions avec les effets fixes
[La vidéo associée à cette section](https://u-paris.zoom.us/rec/play/fV2pxgzDjg66kj-hZ8-Z61mIN2zOMjY7J1hTEeJFVaQjRM3D5wT_5uTXrU6SySbwHgObnMfXbEmTud_D.ey2LR41qHaMNJH4Q)


Compliquons à présent le modèle. Maintenant que l'on a vu que l'on pouvait estimer la différence entre les constantes des différents pays, pourquoi ne pas mesurer des effets différents d'une augmentation de la population urbaine par pays ?

Pour ce faire, on va insérer une nouvelle variable à notre modèle: une interaction. On va en fait multiplier la variable binaire $FRA_i$ que l'on a créée pour la France avec la variable $part\_urbaine_i$ et ainsi écrire le modèle :

$rendement\_agricole_i = \beta_0 +  \beta_1 \times part\_urbaine_i + \beta_2 \times FRA_i + \beta_3 \times part\_urbaine_i \times FRA_i + \epsilon_i$

Détaillons les implications de la multiplication de notre variable binaire avec la part urbaine de la population. Cette nouvelle variable aura pour valeur zéro pour toutes les observations du Botswana et prendra les valeurs de la part urbaine de la France lorsque l'observation appartiendra à la France. Alors que vont capturer nos coefficients $\beta_1$ et $\beta_3$ ? Le plus simple est peut être de passer par les maths pour en avoir le coeur net. On cherche à savoir quel est l'effet de l'augmentation d'une unité de $part\_urbaine_i$ sur $rendements\_agricoles_i$. Comme vous vous rappelez, cet effet est calculé, "toutes choses égales par ailleurs", c'est-à-dire lorsque l'on dérive $rendements\_agricoles_i$ par $part\_urbaine_i$. On obtient dès lors:
$\frac{\Delta rendements\_agricoles_i}{\Delta part\_urbaine_i} = \beta_1 + \beta_3\times FRA_i$

Qu'observe-ton ? Que la variation des rendements agricoles ne dépend plus que de $\beta_1$ mais également de $\beta_3\times FRA_i$. Comme $FRA_i=0$ pour le Botswana, cela veut dire que le coefficient qui capture l'effet moyen d'une unité d'augmentation de la part de population urbaine pour le Botswana est $\beta_1$. $\beta_3$ capture donc la différence entre la France et le Botswana de l'effet d'une unité d'augmentation de la part de la part de la population. Comme pour les effets fixes plus haut, l'effet total pour la France est donc $\beta_1 + \beta_3$. De plus, si $\beta_3$ est significativement différent de zéro, cela implique de l'effet de l'augmentation d'une unité de part urbaine pour la France est significativement différent de l'effet pour le Botswana.


## En pratique, de retour sur R:
[La vidéo associée à cette section](https://u-paris.zoom.us/rec/play/Fi66F_XktyJlAv7v_wgyU-8K0hHFJ8rZrin_s2ByKPQUmDBkJUB5Sgfo46KDti_sW1tolRICf9oxtWep.06gXPfEsVt_-r48H)


On va tout d'abord charger la base et la restreindre aux observations du Botswana et de la France : 
```{r}
base_analyse_bi = base_final  %>% 
  filter(Country.Code %in% c("BWA","FRA"))
```

À présent, je vais créer ma variable binaire qui prendra pour valeure 1 lorsque le pays sera la France. Pour ce faire, je crée une nouvelle colonne __FRA__ grâce à la fonction _mutate()_ puis j'utilise la fonction ifelse pour assigner à cette colonne la valeur 1 si le code du pays correspond bien à la France et 0 autrement. La fonctione _ifelse()_ prend pour premier paramètre la condition, ici _Country.Code == "FRA"_, puis comme second paramètre la valeur si la condition est remplie et enfin comme troisième paramètre la valeur si la condition n'est pas remplie.

```{r}
base_analyse_bi = base_analyse_bi  %>% 
  mutate(FRA = ifelse(Country.Code == "FRA",1,0))
  # FRA prend la valeur 1 si Country.Code == 1, sinon elle prend la valeur 0
```
Voyons à quoi ressemble la base : 

```{r}
head(base_analyse_bi)
```
Comme vous le voyez, j'ai bien créée une colonne "FRA" qui prend pour valeur 1 si Country.Code == "FRA".

Passons maintenant à l'estimation du modèle : 
```{r}
reg_fe = lm(Yield ~`Urban Pop`+ FRA + FRA*`Urban Pop` ,data = base_analyse_bi)
summary(reg_fe)
```
Comment interpréter ces coefficients ?

* _(Intercept)_ : Ce coefficient capture le rendement agricole moyen quand tous les autres facteurs valent 0: quand la part urbaine vaut zéro et quand FRA vaut 0. En d'autres termes, cette constante capture le rendement agricole moyen au Botswana toutes choses égales à 0.
* _Urban Pop_ : Ce coefficient capture l'effet moyen d'une unité d'augmentation de la part de population urbaine, toutes choses égales par ailleurs. Cela veut donc dire que si toutes les autres choses sont maintenues constantes, FRA = 0. Donc on capture ici l'effet moyen d'une unité d'augmentation de la production agricole pour le Botswana, toutes choses égales par ailleurs.
* _FRA_ : Ce coefficient capture la différence entre la constante française et la constante du Botswana. Pour obtenir la constante française on doit donc faire la somme de _(Intercept)_ et _FRA_. On note que cette différence est significativement différente de zéro, à un seuil de confiance de 99.9%. Cela veut dire que le rendement moyen de la France, lorsque la part de la population urbaine est de 0, est significativement plus faible que celui du Botswana.
* _Urban Pop*FRA_ : Capture quant à lui la différence entre la France et le Botswana de l'effet d'une unité d'augmentation de la part urbaine sur les rendements agricoles. On constante que cette différence est positive et significativement différente de zéro à tous les niveaux de confiance. 

## Le modèle complet en incluant les Etats-Unis
Revenons-en à présent à notre idée départ : comparer le Botswana, les USA et la France sur le lien entre rendement agricole et population urbaine. En suivant la logique de ce qui a été montré précedemment je vous propose le modèle suivant : 
$rendement\_agricole_i = \beta_0 +  \beta_1 \times part\_urbaine_i + \beta_2 \times USA_i + \beta_3 \times FRA_i + \beta_4 \times USA_i \times part\_urbaine_i + \beta_5 \times FRA_i \times part\_urbaine_i + \epsilon_i$

Première observation, j'ai exclus le Botswana du modèle. Pourquoi ? Car si j'intègre la variable "BWA" alors nous aurons un problème de "multicolinéarité parfaite" entre les facteurs (diapositive 36 de votre CM 5 sur les régressions multiples). Cela implique que tout le modèle est basé sur la comparaison par rapport à la situation du Botswana. Je m'explique : 

* $\beta_0$ capture le rendement agricole moyen au Botswana, si la population urbaine est de 0%, toute chose égale par ailleurs.
* $\beta_1$ capture l'effet pour le Botswana de l'augmentation de la population urbaine d'1% sur le rendement agricole, toutes choses égale par ailleurs.
* $\beta_2$ capture le rendement agricole américain moyen additionel à celui du Botswana, quand la population urbaine américaine est de 0%, toutes choses égale par ailleurs. Cela signifie que pour obtenir le rendement agricole moyen des USA quand il y a 0% de population urbaine, il faut additionner $\beta_0 + \beta_2$.
* De la manière, $\beta_3$ capture la différence du rendement agricole français moyen par rapport à celui du Botswana, quand la population urbaine est égale à 0%, toutes choses égales par ailleurs. Pour obtenir le rendement moyen français quand la population est 100% agricole, il faut donc addtionner $\beta_0 + \beta_3$.
* $\beta_4$ capture quand à lui la différence entre les USA et le Botswana de l'impact de l'augmentation de la part d'urbain de 1 point de pourcentage, toutes choses égales par ailleurs. Ce coefficient capture donc la spécificité des USA par rapport à notre pays référence qu'est le Botswana. La p-value de ce coefficient nous permet de savoir si l'effet de la population urbaine est significativement différent pour les USA de l'effet observé au Botswana.
* $\beta_5$ capture finalement la différence de l'effet de l'augmentation de la population urbaine d'1 point de pourcentage pour la France par rapport à l'effet observé au Botswana. Encore une fois, nous pouvons, grâce à la p-value en déduire la significativité statistique de cette différence.

Ce modèle nous permet donc de comparer les résultats entre pays à partir d'un pays de référence ! Pas mal non ?

Mais à quoi correspondent ces variables _USA_ et _FRA_ ? Et bien ce sont les fameuses variables _indicatrices_ que vous avez découvert diapositive 136 de la leçon 3 sur les modèles bivariés. Voyons comment la construire. USA prendra la valeur 1 quand l'observation correspondra à une valeur américaine et la valeur 0 autrement. Il en est de même pour la variable FRA.

```{r}
base_analyse = base_final  %>% 
  filter(Country.Code %in% c("BWA","USA","FRA")) %>%  # Je ne garde que les données pour les trois pays
  # Je crée une variable FRA qui prend une valeur en fonction de la valeur de Country.Code
  mutate(FRA = ifelse(Country.Code == "FRA",1,0), 
  # Idem, USA prend la valeur 1 si Country.Code == 1, sinon elle prend la valeur 0
         USA = ifelse(Country.Code == "USA",1,0))
````
Voici le résultat :
````{r}
base_analyse
````
On peut donc faire la régression que l'on souhaitait : 
````{r}
reg_pays = lm(Yield ~`Urban Pop`+USA + FRA + USA*`Urban Pop` + FRA*`Urban Pop` ,data = base_analyse)
summary(reg_pays)
````
Analysons ces résultats:

* __L'Intercept__ nous indique que le rendement moyen au Botswana, lorsque la population est 100% rurale est égal à 326 kg/hectare. Ce résultat est significatif à un niveau de confiance de 95%. 
* __Urban Pop__ nous indique qu'une augmentation de 1% de la population urbaine au Botswana est associée à une augmentation de rendement de 1 kg/hec, toutes choses égales par ailleurs. Cependant ce résultat n'est pas statistiquement significatif, on ne peut donc pas rejeter l'hypothèse nulle que ce coefficient est en réalité égal à 0.
* Les coefficients de __USA__ et __FRA__ nous indique que la différence avec le Botswana du rendement moyen en l'absence de population urbaine est significativement négatif. Même en additionnant ces coefficients avec celui de l'intercept, on obtient un rendement négatif en l'absence d'urbanisation. Quoi ? Un rendement négatif en l'absence de population urbaine ? C'est du n'importe quoi me direz-vous. Attention ! ce résultat est probablement draîné par le fait que sur la période analysée, le taux d'urbanisation de ces deux pays a été très important et a grimpé très vite. Il n'y a donc jamais eu de niveau d'urbanisation proche de 0, ce qui explique les résultats... surprenants. Je vous rappelle que l'intercept capture l'origine de la droite de régression. Si les données observés pour les USA et la France ne portent que sur des taux d'urbanisation supérieurs à 50% et que la pente de régression est très raide et positive, alors si l'on trace la droite jusqu'à son origine, on attéri dans l'univers des nombre réels négatifs... Voici pourquoi l'intercept n'est pas toujours très intéressant.
* Commentons à présent les coefficients de __`Urban Pop`:USA __ et __`Urban Pop`:FRA__. Ils nous indiquent que l'association entre rendement agricole et augmentation d'1 point de pourcentage de la population urbaine est positivement et significativement plus importante qu'au Botwsana. Ainsi, par rapport à l'augmentation observée au Botswana un point de pourcentage de population urbaine supplémentaire aux USA est associé à 437 kg/hectare d'augmentation du rendement des céréales. De plus, cette différence est significativement différente de 0, avec un niveau de confiance de 99%. 

Reste une question : ces associations sont-elles causales ? (non) Sont-elles intéressantes ? (oui). Pourquoi ? À vous de me le dire...


Je vais m'arrrêter à ça pour aujourd'hui. Bonne semaine asynchrone à toutes et tous et au plaisir de vous retrouver en semaine 7 !